【裁判字號】    98,訴,1883
【裁判日期】    990223
【裁判案由】    確認本票債權不存在等
【裁判全文】
臺灣板橋地方法院民事判決              98年度訴字第1883號
原      告  乙○○
訴訟代理人  趙培宏律師
訴訟代理人  邱任晟律師
被      告  丙○○
訴訟代理人  陳昭全律師
上列當事人間確認本票債權不存在等事件，經本院於民國99年1
月26日言詞辯論終結，判決如下：
    主  文
確認被告丙○○對李忭蓀所有之本票債權新台幣338萬7200元不
存在。
本院97年度執助字第146號返還價金強制執行事件，98年7 月21
日強制執行金額計算書分配表次序6、7、9被告丙○○之債權及
執行費，應予剔除，不列入分配。
訴訟費用由被告負擔。
    事實及理由
甲、程序方面：
    本件原告未於最後言詞辯論期日到場，核無民事訴訟法第38
    6條所列各款情形，應依被告之聲請，由其一造辯論而為判
    決。
乙、得心證之理由：
一、原告雖未於最後言詞辯論期日到場，惟據其先前到場起訴主
    張：
（一）本院97年度執助字第146號強制執行事件（以下稱系爭強
      制執行事件），被告丙○○主張其乃執行執行標的之抵押
      權人，並以債權額新台幣（下同）338萬7200元聲明參與
      分配，經執行法院以98年7月21日板院輔97執助梅字第146
      號通知更正分配結果，被告丙○○受分配之金額包括執行
      費為618萬5400元。經原告於98年8月3日依法對系爭分配
      表聲明異議後，執行法院並未認原告之異議為正當而更正
      分配表，依強制執行法第40條第1項規定之反面解釋，原
      告之異議即未終結，且執行法院已於8月10日將原告聲明
      異議之情事轉知被告知悉，並定期請被告陳述意見，被告
      不同意原告之異議，故原告依強制執行法第41條第1項提
      起本件分配表異議之訴，自屬有據。另其主張被告與執行
      債務人李忭蓀並無債權債務關係存在，禁止被告參與分配
      ，以保障原告依強制執行程序受分配之法律上利益，自有
      確認利益及權利保護之必要。
（二）依系爭強制執行標的之登記謄本記載，被告丙○○對執行
      債務人李忭蓀之抵押權本金最高限額為450萬元，存續期
      間則自89年9月6日起至93年9月5日止。惟：
      被告丙○○卻主張該抵押權係於存續期間屆滿之日（
        93年9月5日）始確定，且由利息起算日可知，該抵押權
        所擔保之債權，恰於同日（93年9月5日）發生，顯然有
        違常情。蓋被告丙○○與李忭蓀間若確有債權債務關係
        ，為何於該抵押權即將因存續期限屆滿而消滅之前一日
        始發生，足見被告丙○○主張之債權，顯非實在。
      另消極確認之訴，應由被告負立證責任（最高法院19年
        上字第385號判例參照）。準此，被告丙○○既主張其
        債權之原因關係為消費借貸，而被告丙○○所提出之本
        票2張，基於票據無因性，不能證明符合消費借貸之要
        物性，且若當日有借貸338萬7200元，何須開立2紙本票
        ，為何本票上所載到期日為89年5月30日，而被告丙○
        ○卻主張利息自93年9月5日起算。依上，足證被告丙○
        ○所主張之債權並不存在。
      再者，若該本票債權屬實，被告丙○○衡情應會在到期
        日後對發票人取得執行名義並聲請強制執行，但本件情
        形卻非如此。被告丙○○竟遲至本票到期日屆至逾8年
        之後，經原告聲請查封拍賣李忭蓀房地後，才於97年9
        月3日具狀聲明參與分配，更是有違常情。
（二）又依上開登記謄本及抵押權設定契約書，被告丙○○與李
      忭蓀間就該抵押權擔保之債權，並無利息及遲延利息之約
      定且該債權既係不實，自無從計算利息。另被告丙○○主
      張之違約金，乃以日息0.1﹪計算，換算為年利率，高達
      36.5﹪，顯然過高，不合常理且此亦有巧立名目，不當獲
      取利益之情事（蓋若與被告丙○○主張利息之利率年息6
      ﹪合計，本件利率高達42.5﹪），有違民法第206條之規
      定，且被告丙○○所提出之本票，並無約定違約金，又該
      債權既係不實，自無從計算違約金。是以，該違約金與債
      權證明文件不符，亦不得列入分配。
（三）何況被告參與分配時，所提出由李忭蓀簽發之本票與共同
      被告甲○○執有之李忭蓀簽發之本票，筆跡完全不同，顯
      非同一人所簽具，故該本票是否係他人偽造，亦非無疑。
（四）系爭強制執行標的物（板橋市○○路○段225巷60弄59號房
      地），原由原告於78年2月25日以300萬元向劉德馨（李忭
      蓀之配偶）購買，並已給付200萬元，但同年3月17日房地
      所有權人由劉德馨更名為李忭蓀並於同年月30日完成登記
      。91年5月6日原告聲請法院對李忭蓀及劉德馨發支付命令
      ，主張解除房地之買賣契約並請求彼等返還買賣價金200
      萬元，其後經台灣台北地方法院91年訴字第5051號、台灣
      高等法院93年上字第476號民事判決及最高法院94年台上
      字第1740號裁定確定在案。故執行債務人李忭蓀於事後反
      悔違約，拒不將房地過戶予原告，始虛偽成立債權並設定
      房地抵押權予被告丙○○，以妨礙原告對其行使權利。
（五）對於被告丙○○98年10月1日答辯狀之抗辯：
      依被告丙○○之主張，李忭蓀於88年3月底在共同被告
        甲○○未同意借款，亦未言明利息、利率前，即先開立
        原證7之本票2張（包括本金及利息），有違常情。
      依李忭蓀之入出國日期證明書，李忭蓀於87年12月5日
        出境後，直到88年4月20日始再入境，其於88年3月根本
        不在台灣，如何開立本票，又如何交付予甲○○。
      被告係先陳述經與李忭蓀聯絡後，其告知會儘速將借款
        交予李忭蓀，惟嗣更異陳述借款係交予甲○○再轉交予
        李忭蓀，其前後顯有矛盾。
      原證7之本票乃記名票據（受款人為甲○○），不因交
        付而移轉票據上權利。足徵，被告甲○○縱有交付該本
        票予被告丙○○，亦無從作為借款之擔保。是以，被告
        丙○○主張李忭蓀簽發本票託甲○○向其借款乙節，自
        非事實。
      依被告所提出之存款資料明細表，僅可明瞭其有提領現
        金之事實，無法證明其有將該款項交予李忭蓀。被告丙
        ○○之主張，不符消費借貸之要物性，委無可採。
      被告雖提出李忭蓀書立之證明書，惟依被告丙○○之主
        張，其係分別於88年3月31日、同年4月6日、4月20日及
        4月26日交付借款予李忭蓀。換言之，被告丙○○係於
        88年3月至4月間交付290萬元之借款予李忭蓀。但李忭
        蓀出具之證明書，卻載明其於88年3月經由甲○○向被告
        丙○○調借290萬元，二者顯有矛盾。且李忭蓀於88年3
        月根本不在台灣，丙○○如何交付借款予李忭蓀。足徵
        ，李忭蓀名義簽發之本票，乃彼等虛偽成立之假債權，
        且李忭蓀之證明書亦為臨訟製作，不值憑採。
      況被告主張290萬元乃借款本金，48萬7200元則係借款
        利息，以發票日88年3月21日至到期日89年5月30日計算
        ，年利率高達14﹪（487,200÷2,900,000÷436×365＝
        0.14），若李忭蓀確有資金需求，為何不向利率較低之
        銀行貸款，甘願蒙受鉅額之利息損失。甚且，如果確有
        該借款以及利息，為何原證7本票下方之利息欄係空白
        且原證5之謄本中，設定抵押權之利息為「無」，因此
        ，被告丙○○之主張，與事實矛盾，亦不符常情。
      被告所謂本票到期日屆至（89年5月30日），李忭蓀仍
        無力清償借款，故將系爭房地設定抵押予被告云云。惟
        依李忭蓀之入出國日期證明書所載，李忭蓀於89年5月
        24日至同年7月18日正在台灣，李忭蓀如於89年5月30日
        無力清償借款，為何不在當時即設定抵押權，卻延至3
        個半月以後才設定抵押？
      被告既主張該借款有約定利息、到期日為89年5月30日
        ，且本金加利息為338萬7200元，但為何設定抵押權時
        ，利息欄記載「無」，抵押權存續期間自89年9月6日
        起算，而非89年5月30日，擔保債權為450萬元，而非
        338萬7200元。丙○○之民事聲明參與分配狀，又主張
        李忭蓀係向其借款338萬7200元，並約明於93年9月5日
        清償，而非借款290萬元於89年5月30日清償。由丙○
        ○何時借款予李忭蓀、借款金額為多少、清償日期為何
        日、有無約定利息等借貸之重要約定事項，其前後說法
        矛盾，足證該借款顯不實在。
      退萬步言，縱使丙○○得依原證7之本票行使權利，但
        該本票到期日為89年5月30日，原告爰代位主張時效抗
        辯，且該本票債權亦非抵押權存續期間（89年9月6日至
        93年9月5日）內所擔保之債權，被告丙○○亦不得以該
        本票作為其實行抵押權之債權證明。況縱使被告丙○○
        之主張可採，惟已發生之利息，乃獨立之債權且依民法
        第126條之規定，利息之消滅時效期間乃5年。是以，被
        告丙○○既自承借款本金290萬元及利息48萬7200元共
        計338萬7200元之清償日為89年5月30日，而非93年9月
        5日，則被告丙○○於97年9月3日始以抵押權人地位，
        具狀聲明參與分配，其對李忭蓀之利息債權48萬7200元
        自因罹於時效而消滅，原告爰代位李忭蓀對被告丙○○
        提出拒絕給付該利息之時效抗辯等語。
（六）聲明：
      確認被告丙○○對李忭蓀所有之本票債權338萬7200元
        不存在。
      本院97年度執助字第146號返還價金強制執行事件，98
        年7月21日強制執行金額計算書分配表次序6、7、9被告
        丙○○受分配金額618萬5400元，應減為0元。
二、被告則以：
（一）執行債務人李忭蓀前於88年3月，開立面額290萬元及48萬
      7200元之本票2張，本欲向共同被告甲○○借款及支付利
      息，因甲○○無餘力借款，李忭蓀乃委請甲○○持上開本
      票向他人借款，甲○○向其表明上情，其因無法一次支付
      290萬元，即分別於88年3月31日、同年4月6日、4月20日
      、4月26日分別提領200萬元、50萬元、15萬元、25萬元交
      付甲○○轉交借款予李忭蓀。而上開事實並有債務人李忭
      蓀出具証明書以為佐証，足認本件借貸之真實，且債務人
      所稱「於民國88年3月，經由甲○○先生向丙○○女士調
      借新台幣290萬元…」與被告所稱借款之事實與經過並無
      任何矛盾，原告卻僅以被告係於88年3、4月共提領290萬
      元交予被告甲○○，而非88年3月，即稱債務人之証明書
      係臨訟制作云云，自不足採信。
（二）上開本票屆期，李忭蓀無力清償借款，乃提供其板橋市○
      ○路○段225巷60弄59號房地設定抵押權予被告，此亦有認
      證之證明書為憑，因此抵押權擔保之借款債權確實存在。
      另就抵押權設定部分，一者抵押權設定日期為89年9月6日
      ，則權利存續期限之始點當然係自契約書成立之日即89年
      9月6日，且實務上設定擔保之金額均高於積欠之債務，原
      告所提之質疑，顯與常情不符；再者，被告借款予債務人
      之初，除上開本票外，本無任何擔保，嗣後因債務人一時
      無力清償，方有設定抵押擔保之情事，且當時設定目的主
      要在於擔保日後之清償，而非欲立即藉由拍賣抵押物以為
      受償，因此於委託代書處理抵押權設定時，並未細究其中
      內容，然不論其中記載內容為何，債務人積欠被告借款債
      務係事實，並有本票為證，則該抵押債權之真實性自不容
      質疑。
（三）其聲明參與分配狀所載「借款338萬7200元，約明於93年9
      月5日清償」，該338萬7200元為借款本利合，至於清償日
      期應為本票到期日89年5月30日，非93年9月5日，此部分
      為誤載。
（四）本件抵押權所擔保之債權為借款債權，依民法第125條規
      定，其請求權因15年不行使而消滅，且該時效抗辯之權利
      係屬於債務人，因此原告稱「代為主張時效抗辯」云云顯
      無理由，況且本件抵押權，係屬本金最高限額抵押權，其
      所擔保者乃係前已發生包含權利存續期間期限內所發生之
      債權，因此原告所稱被告之債權非抵押權存續期間所擔保
      之債權，非抵押權效力所及，顯有誤解本金最高限額抵押
      權之性質，亦不足採信等語置辯。並答辯聲明：原告之訴
      駁回。
三、原告主張其為本院97年度執助字第146號強制執行事件債權
    人，訴外人李忭蓀則為執行債務人，本件被告執李忭蓀為發
    票人名義面額290萬元及48萬7200元之本票2張，並主張其為
    執行標的物之抵押權人為參與分配，經執行法院以98年7 月
    21日板院輔97執助梅字第146號計算分配及定同年8月19日為
    分配期日，被告受分配之金額包括執行費為618萬5400元，
    原告於98年8月3日對系爭分配表聲明異議，被告於同年月18
    日為反對陳述等情，為被告所不爭執，並有系爭強制執行事
    件執行金額計算書分配表、不動產登記謄本、抵押權設定契
    約書、本票影本等附卷可稽，並經本院調取系爭強制執行事
    件卷證核閱無誤，此部分原告之主張，應屬真實。惟原告另
    主張李忭蓀與被告虛偽成立債權並設定房地抵押權，以妨礙
    原告對李忭蓀行使權利，依李忭蓀之入出國日期證明書，係
    87年12月5日出境後，直到88年4月20日始再入境，其於88年
    3月根本不在台灣，如何開立系爭本票2張，被告主張之借款
    債權不存在等語，則為被告所爭執，並以上開情詞置辯。從
    而本件兩造爭執要點厥為：系爭抵押權擔保之借款債權是否
    存在。
四、按消費借貸為要物契約，因金錢或其他代替物之交付而生效
    力（參見89年5月5日民法債編修正施行前之民法第475條）
    。又支票為文義證券及無因證券，支票上權利係依支票文義
    而發生，與其基礎之原因關係各自獨立，支票上權利之行使
    ，不以其原因關係存在為前提，尚難因執有支票，即得證明
    其所主張之原因關係為存在。本件被上訴人主張上訴人之被
    繼承人於78年間向其借用系爭款項之事實，既為上訴人所否
    認，依舉證責任分配之原則，自應由被上訴人就主張已交付
    借款之事實，負舉證責任；又消費借貸以金錢或其他代替物
    之交付而生效力，民法第475條定有明文，又設定抵押權，
    以債權之成立為前提，若其債權不成立或無效時，因抵押權
    之有從屬性，其抵押權應不生效力（參照最高法院90年度台
    上字第8號、70年度台上字第1488號裁判意旨）。
五、本件被告執有李忭蓀簽發之本票2張，此固為兩造所不爭執
    ，惟被告主張其因借款予李忭蓀，故由李忭蓀交付系爭本票
    及設定系爭抵押權之情，則為原告所爭執否認。參酌上開裁
    判意旨，尚難因被告執有系爭本票，即得證明其所主張之借
    款予李忭蓀原因關係為存在，依舉證責任分配之原則，自應
    由被告就主張已交付借款之事實，負舉證責任。經查：
（一）被告所述執行債務人李忭蓀前於88年3月，開立面額290萬
      元及48萬7200元之本票2張，本欲向共同被告甲○○借款
      及支付利息，因甲○○無餘力借款，李忭蓀乃委請甲○○
      持上開本票向他人借款，甲○○向其表明上情，其因無法
      一次支付290萬元，即分別於88年3月31日、同年4月6日、
      4 月20日、4月26日分別提領200萬元、50萬元、15萬元、
      25萬元交付甲○○轉交借款予李忭蓀之情，固據被告提出
      兆豐國際商業銀行存款資料明細表（見本院卷第48至51頁
      ）、我國駐洛杉磯台北經濟文化辦事處驗證證明書（見本
      院卷第52頁）為憑，然該兆豐國際商業銀行存款資料明細
      表，雖列有被告帳戶如上所述日期金額之現金提款紀錄，
      惟此僅足證明該帳戶之提領現金情形，尚不足證明提領款
      項之用途流向。其次，被告所舉我國駐洛杉磯台北經濟文
      化辦事處驗證證明書，雖載有立證明書人李忭蓀所記「於
      民國88年3月，經由甲○○先生向丙○○女士調借新台幣
      290 萬元…」之情，然此驗證證明書僅證明立證明書人李
      忭蓀之簽名屬實，至於該文書內容則不在證明之列，此業
      經我國駐洛杉磯台北經濟文化辦事處註記其上，從而原告
      爭執該驗證證明書之實質真正性，被告復未舉證借款交付
      之事實，其主張本票原因關係存在，自難採信。
（二）依李忭蓀之入出國日期證明書（見本院卷第65頁），李忭
      蓀於87年12月5日出境後，直到88年4月20日始再入境台灣
      地區，顯然88年3月間其人不在台灣，如何開立發票日88
      年3 月21日之系爭本票交付甲○○轉交被告。又被告如何
      先後於88年3月31日、同年4月6日、4月20日交付借款轉交
      李忭蓀，此均未經被告詳為闡述，故原告否認其借款之詞
      ，難謂無稽。再者，被告既主張該借款有約定利息、到期
      日為89年5月30日，且本金加利息為338萬7200元，惟設定
      抵押權契約書利息欄記載「無」，抵押權存續期間自89年
      9 月6日起至93年9月5日止，均不在本件被告主張之借貸
      期間內，此與通常知識經驗之人設定擔保物權條件趨近於
      原因債權方式不同，從而原告爭執何時借款予李忭蓀、借
      款金額為多少、清償日期為何日、有無約定利息等借貸之
      重要約定事項，其前後說法矛盾，該借款顯不實在等語，
      堪認足採。
（三）至於被告雖仍為執票人，然原告抗辯縱使被告得依系爭本
      票行使權利，但該本票到期日為89年5月30日，原告爰代
      位主張時效抗辯，且該本票債權亦非抵押權存續期間（89
      年9月6日至93年9月5日）內所擔保之債權，被告亦不得以
      該本票作為其實行抵押權之債權證明等情，是故被告遲至
      97年9月3日始提出本票聲明參與分配，自亦罹於票據時效
      ，不得對票據債務人李忭蓀行使參與分配。
六、據上，被告未能舉證以實借款原因關係，又基於抵押權之從
    屬性，因借款債權之不成立，致抵押權亦不生效力。本件原
    告主張被告與執行債務人李忭蓀並無債權債務關係存在，禁
    止被告參與分配，以保障原告依強制執行程序受分配之法律
    上利益，自有確認利益及權利保護之必要；另原告基於分配
    表異議權，訴請被告受分配金額應減為0元，均屬有理由，
    應予准許，爰判決如主文所示。至於原告另請求所剔除之金
    額應改分配與原告及債務人李忭蓀云云，此係執行法院剔除
    被告分配金額後之執行計算方法，無庸以裁判方式諭知，此
    顯係原告聲明之贅載，併此敘明。本件事證已臻明確，兩造
    其餘攻擊、防禦及立證方法，核與判決結果無影響，爰不一
    一論述。
丙、結論：
    本件原告之訴為有理由，依民事訴訟法第385條第1項前段、
    第78條，判決如主文。
中    華    民    國    99    年    2     月    23    日
                  民事第二庭    法  官  陳財旺
以上正本係照原本作成
如對本判決上訴，須於判決送達後20日內向本院提出上訴狀
中    華    民    國    99    年    2     月    23    日
                            書記官  林珊慧

司法院資訊處製作；財團法人民間司法改革基金會備份。
